行  政  法  院  判  決                          八十七年度判字第一三二一號
    原      告  甲○○
    訴訟代理人  乙○○
    被      告  經濟部中央標準局
右當事人間因新型專利異議事件，原告不服行政院中華民國八十七年一月十四日台八
七訴字第○二○七四號再訴願決定，提起行政訴訟。本院判決如左︰
    主  文
原告之訴駁回。
    事  實
緣原告於八十三年十一月二十一日以「相簿內紙新結構」申請第00000000號
新型專利案，於審定公告中為關係人林佩玲提起異議經被告審定異議成立，應不予專
利。原告不服，提起訴願及再訴願，均經駁回，遂提起行政訴訟。茲摘兩造訴辯意
旨於次：
原告起訴意旨略謂︰按「新型係運用申請前既有之技術或知識而為熟習該項技術者所
能輕易完成且未能增進功效者。」不得申請取得新型專利，為專利法第九十八條第二
項所明定，換言之，一新型專利之構造，縱使有運用到習用的技術，但若其元件構造
在組合型態具備創新的空間型態，且藉由該一型態上之改變而能增進使用的功效時，
即應已能符合新型專利之申請要件。查，原決定機關所為訴願駁回之理由乃在於本案
之構造與引證之習用壓克力相框，皆係於照片前置一透明層，且於透明層上先印製圖
案，而當透明層與照片疊置，利用透明層之圖案達到烘托照片之效果，是系爭專利特
徵及技術手段均為引證案所揭露，而為申請前既有技術或知識之簡易轉用，實為熟習
該項技術者所能輕易完成且未能增進功效者。惟查引證證據之相框上固亦揭示有印製
圖案及具有鏤空空間後與照片疊置之情形，然原告對原決定機關就兩者結構比較之審
核觀感實難以認同：首就沿用已久之相簿結構作一發展、演進過程之探討；緣於早先
相簿之啟用，乃係為一內頁採用硬紙板材質作為其內紙，且於硬紙板板面之適當處嵌
設一長條狀透明夾層，以便將所欲收藏之相片依序插嵌於透明夾層之中即成一相簿，
再經由後者不斷之繼續改良及為達節省紙張消耗成本與減化製程增加產量等因素，遂
而發展出以透明膠套取代硬紙板之製造技術，於此一技術下，相片可直接置入透明之
膠套中，直接達到方便置入、取出及整體美觀之功效，其後，則有一較為新穎之結構
，即為一般所指稱美工設計紙之技術，此乃係將經過設計之花紋及圖案印製於其上，
再將其重疊於相片之後，於外層套覆一層冷裱膜並經由滾輪之輾壓固定後，即為一可
增加畫面效果、延長保存期限且可直接作為相簿內紙之較新式相簿結構，然而，此一
結構在使用上如欲增加其使用上之美觀而需加諸以特殊之毛邊、具紋路之花紋時，則
必需於相片沖洗時再配合以賽洛片之刻劃與重疊顯影之技術，方得以達到所需之效果
，於本案中所欲達到之目的即為克服此一相片沖洗時之繁雜手續所生之一新穎、進步
、符合產業上利用之增進功效創作。於本案中所運用之技術，乃係將所需之各式美麗
圖案、毛邊或花紋直接的印製於透明之塑膠材質上，以形成所需之表面圖案效果，再
將相片貼設於此一內紙之後側之後，一起黏固於相簿底紙之上，相簿之製作即告完成
。因此，在相簿製作之手續上較之習知結構者，確實已達減化程序、降低成本等實質
功效上之增進。次就引證證據之相框而言，其係由透明塑膠板、背板及支角架所共
同組合而成，在使用上，則是將相片夾固於背板及透明膠板之間，再藉由其後側之支
角架之支功效，而使得此一相框得以達到立置觀賞之功效，而其中之透明塑膠板
，緣於其係為相框結構中框材之一部分，故而其透明塑膠板之材質一般皆以具有相當
厚度之壓克力材質製作，方得以達到所需之框材結構強度，以確保該產品於使用上之
最低必需堅固性，也因此，如欲在此一透明壓克力板上留下圖案，其方法之一為：以
透明且印製有圖案之薄膜黏貼於壓克力板之表面上，其方法之二為：以網板印刷之方
式直接印刷於壓克力板之表面上。然而，在相框結構中透明壓克力板上之圖案，如係
採以黏貼之方式，則其結構已明顯與本案無關，如係採以印刷之方式印刷於透明壓克
力板之上，則其結構除在製作之成本及產能上不符合產業上之利用與經濟效益外，此
一高成本之製作方式，僅得以應用於相框類之單一物件與高附加價值之產品中，且無
法以相同之方式轉用於需大量生產之相簿內紙中。再就本案結構與引證證據結構間之
差異作一比較，於本案中乃係針對相簿內紙之結構作一創新之結構改良，而將相簿內
紙之結構作一技術性、進步性之改良，進而將所選定之圖案、毛邊及花紋先行印刷於
塑膠材質之上，在與相片相互貼合後再黏貼於相簿底紙之上，而使得該印刷有圖案、
毛邊及花紋之塑膠材質成為相簿內頁之一部，並令相簿內之相片達到美化、防水及延
長保存年限之功效；而引證證據之相框結構則係將相片以夾固之方式，夾固於框式透
明壓克力板及背板之中，並藉由透明壓克力板上之圖案重疊於相片之上，而達到改變
原相片上圖案面貌之功能；而於上述之兩項產品所欲達之功能雖皆包括有增加相片之
美觀，然而，於其兩者結構及功效上之實質差異，則可由如下之比較表輕易得知；被
異議案：結構乃係為一成冊式可翻閱之「相簿」結構。內紙係可大量印刷並成冊使用
。如同一般之印刷方式故而印刷之成本低廉。大量存放、搬遷、翻閱欣賞容易。可與
相片表面完全結合而達到防水、防損、防皺功效。引證證據：乃係為單一物件並於特
殊場合展示之『相框』結構。壓克力板需各別印刷及加工成型。係印刷於較厚且較硬
之壓克力板故印刷成本昂貴。存放暫空間搬遷不易及一一各別選取更換。相片係夾固
於壓克力板及背板間而未獲防潮功效。藉由上述之比較則不難發現，「相簿」與「相
框」在本質上即已屬於完全不同之物件空間型態，在使用之方式及形態上亦為截然不
同之功效，此乃天下眾所周知之物品差異，再加以被異議案結構中內紙之薄形結構與
證據中框形壓克力之結構，本質上即為不同之結構與空間形態，再加以一為薄形內紙
、一為既厚且硬之壓克力，一為底成本印刷即可、一為高成本印刷，一為如同閱讀書
籍般翻閱、一為一幅一幅相框逐一觀賞，一可便利於收存搬離、一則需一一陳列展示
，一可於相片表面達到保護之功效、一則全然未受保護，因此，被異議案與引證證據
間除了在結構上屬於完全不同之空間形態外，在使用功能與使用功效上亦皆為全然不
同之相異兩物品，如何可將之同處一室相提並論，不若而為狗之與貓相較，同為四腳
動物者即為相同之同一動物一般，相去十萬八千里之遙，故而引證證據之於本案實不
具任何之證據力。再且，依行政法院七十四年判字第四一○號判決要旨第一項『新型
專利所應用之手段，縱令在原理上並非前所未有之創新，而係習用技術，若其空間形
態係屬創新，並能產生某一種新作，或增進該物品某種功效時即符合新型專利之要件
。』可知，於被異議案中之結構，縱令印刷於塑膠材質之技術係為一習知之技術，然
而，當此一印刷技術之應用，係運用於相簿之空間形態，且產生一前所未有之新作用
、新功效，而「相簿」之使用功能得以增進時，即已符合新形專利之申請要件。綜上
所述，被異議案之構造特徵和引證證據間並不相同，而分別具有不同的空間型態，且
被異議案之構造係有感於習知相簿結構上之缺失加以改良而得，並令此一構造型態上
之改變而較習知結構更具進步性、功效性及產業上之利用性，顯而應已符合新型專利
之要件，而無違反前揭法條規定之情事，原決定機關不但未將被異議案結構及功效作
一整體之了解，而偏頗的將「相簿」、「相框」二種完全不同空間形態之物件作比較
，並作成不符專利審議要件之錯誤決定，如依此種判定之準則，則除非是完全利用創
新結構之形狀元件所完成的發明創作物，否則將亦難脫離引用習知技術之範圍，而不
得准予新型專利，同時，固然本案和引證證據間有運用到相類似之印刷技術，但在整
體型態上已有相當的差異存在，被異議案確實已達到新穎性、進步性之專利申請要件
，惟原決定機關卻就本案增進之功能及構造之相異處未列入考量，而仍判定為訴願駁
回之處分，此實難令原告心服等語。
被告答辯意旨略謂︰原告起訴指陳被異議案「相簿」與引證證據「相框」在本質上即
屬不同之物件空間型態，且結構中內紙之薄形結構與框形壓克力既厚且硬之結構，本
質上即為不同之結構與空間型態，又內紙可大量印刷；壓克力需各別印刷加工，在使
用功能與功效上亦皆全然不同等云云。惟按被異議案「相簿內紙新結構」係以塑膠材
質製成，其上印製有設計之圖案，中間為鏤空空間，在鏤空空間內可具有各種形狀之
毛邊等，而證據中壓克力相框具有透明壓克力板，中間保留一鏤空空間，邊緣部分版
印彩色圖案，相片置於相框後之鏤空空間，此習用之相框與被異議案相較，均是在照
片前置一預先印製圖案之透明層，當透明層與照片疊置，透明層之圖案與照片之畫面
重疊合為一體，藉透明層之圖案烘托照片之美觀，顯見兩者均具有相同重疊顯像技術
、知識及功效，亦均作為相片存放相同用途，又被異議案相簿之塑膠內紙亦未限定厚
薄軟硬，而習用相薄亦有使用較厚且硬之內紙以保護相片避免變形，此種較厚且硬紙
張即與壓克力類同，又網版印刷亦屬一般印刷之一種，且壓克力板亦可使用自動化設
備大量印刷，原告所述印刷技術或空間型態、功效上之全然不同者，均非實據，是以
被異議案專利特徵之技術及其功效均為引證證據所揭露，被異議案顯係運用申請前既
有之技術或知識，而為熟習該項技術者所能輕易完成且未能增進功效者，自不符新型
專利要件等語。
    理  由
按專利法第九十八條第二項規定，新型係運用申請前既有之技術或知識，而為熟習該
項技術者所能輕易完成且未能增進功效時，雖無同條第一項所列情事，仍不得申請取
得新型專利。非謂物品之空間形態一有不同，即得稱為新型而申請取得專利。本件原
告於八十三年十一月二十一日以其「相簿內紙新結構」係以塑膠材質製成，其上印製
有設計之圖案，中間為鏤空空間，在鏤空空間內可具有各種形狀之毛邊等情，向被告
申請新型專利，經被告編為第0000000號審查，准予專利。公告期間，林佩玲
以本案之結構、特徵、目的及功效於申請前已為國內相框業者大量應用於生產價位低
廉之小形亞克力塑膠相框上，不具新穎性及進步性，有違專利法第九十七條、第九十
八條第一項第二款及第二項規定，檢具亞克力相框結構圖、西元一九九三年十月出版
之文簿出口貿易商採購電話簿摘頁（以下稱引證一）影本及亞克力相框樣品（以下稱
引證二），對之提起異議。案經被告審查，以引證二之外觀與引證一第六○○頁所揭
示之相框相同，可相互佐證，該相框具有透明亞克力板，中間保留一鏤空空間，邊緣
部分版製彩色圖案，相片置於相框後之鏤空空間，此習用之相框與本案相較，均是在
照片前置一預先印製圖案之透明層，當透明層與照片疊置，透明層之圖案與照片之畫
面重疊合為一體，藉透明層之圖案烘托照片之美觀，雖本案之透明層為相簿內紙，較
亞克力薄且軟，惟習用相簿內紙本就為薄且軟之透明層，本案僅是將習用透明層圖案
與照片重疊之技術運用於相簿上，為熟習該技藝者所能輕易完成，不具進步性，乃依
專利法第九十八條第二項規定，為「本案異議成立，應不予專利。」之審定。原告雖
訴稱本案為單一紙張之元件之獨立相框組合結構，引證資料所示則係相簿內紙，由後
側面設有隔板之框材、背板及其後側之角架所組成，其組成元件有別，具不同之結構
形態，且運用之製造技術不同，所呈現之空間形態具差異性，其目的、用途及功能亦
均不相同。再者，引證資料所示之相框因其壓克力板材質具有厚度，相框中心留有一
定空間，置入相片後覺上較不真實，本案符合新型專利之要件云云，然查本案之相
簿內紙雖較引證資料所示之壓克力為薄且軟，而一般習用之相簿用內紙，原本即為較
薄且軟之透明層，此材質差異並無礙本案僅為習用相簿內紙運用之認定，而本案於透
明層預先印製圖案及為鏤空空白後與照片疊置之特徵及技術手段均為引證資料所示相
框所揭露，本案乃將之簡易轉用於相簿。又引證資料所示之相框可以較薄之用料及空
隙設計達成相同效果；通常觀看相片時，眼睛與相框間均保有適當距離，不致有真實
感之問題存在；況所強調之覺效果，本為習知相簿內紙材質應用所產生之必然結果
，尚難執此即謂本案具有增進之功效。本案係申請前既有之技術或知識之簡易轉用，
為熟習該項技術者所能輕易完成，且未能增進功效，自不得申請取得新型專利。此有
台灣手工業推廣中心，八十六年六月十六日手實專字第一四六六號函暨本新型專利異
議案審查意見書附訴願足資參證。茲原告復以前開事實欄所載理由，起訴主張被異
議案「相簿」與引證證據「相框」在本質上即屬不同之物件空間型態，且結構中內紙
之薄形結構與框形壓克力既厚且硬之結構，本質上即為不同之結構與空間型態，又內
紙可大量印刷；壓克力需各別印刷加工，在使用功能與功效上亦皆全然不同等云云。
惟被異議案「相簿內紙新結構」係以塑膠材質製成，其上印製有設計之圖案，中間為
鏤空空間，在鏤空空間內可具有各種形狀之毛邊等，而證據中壓克力相框具有透明壓
克力板，中間保留一鏤空空間，邊緣部分版印彩色圖案，相片置於相框後之鏤空空間
，此習用之相框與被異議案相較，均是在照片前置一預先印製圖案之透明層，當透明
層與照片疊置，透明層之圖案與照片之畫面重疊合為一體，藉透明層之圖案烘托照片
之美觀，顯見兩者均具有相同重疊顯像技術、知識及功效，亦均作為相片存放相同用
途。次查被異議案相簿之塑膠內紙亦未限定厚薄軟硬，而習用相薄亦有使用較厚且硬
之內紙以保護相片避免變形，此種較厚且硬紙張即與壓克力類同，又網版印刷亦屬一
般印刷之一種，且壓克力板亦可使用自動化設備大量印刷，足見原告所指印刷技術或
空間型態、功效上之全然不同者，尚非實情，是被異議案專利特徵之技術及其功效均
為引證證據所揭露，被異議案顯係運用申請前既有之技術或知識，而為熟習該項技術
者所能輕易完成且未能增進功效者，自不符新型專利要件。原告所訴各節，均非足取
，從而被告所為不予專利之處分，並無違誤，一再訴願決定，遞予維持該處分，亦俱
無不合，原告起訴論旨，難謂為有理由，應予駁回。又本件事證已明，原告聲請言詞
辯論，核無必要，併此明。
據上論結，本件原告之訴為無理由，爰依行政訴訟法第二十六條後段，判決如主文。
中    華    民    國     八十七      年      七      月       二        日
                    行 政 法 院 第 四 庭
                                審 判 長 評  事      曾  隆  興
                                         評  事      劉  鑫  楨
                                         評  事      吳      仁
                                         評  事      吳  錦  龍
                                         評  事      林  家  惠
右  正  本  證  明  與  原  本  無  異
                                         法院書記官  陳  盛  信
中    華    民    國     八十七      年      七      月       二        日
